【裁判字號】    97,台上,1799
【裁判日期】    970828
【裁判案由】    請求損害賠償
【裁判全文】
最高法院民事判決            九十七年度台上字第一七九九號
上  訴  人  乙○○
            丁○○
共      同
訴訟代理人  魏千峰律師
            林俊宏律師
上  訴  人  丙  ○
            戊○○
被 上訴 人  甲○○
                    6樓
訴訟代理人  徐鈴茱律師
            黃介南律師
上列當事人間請求損害賠償事件，上訴人對於中華民國九十七年
五月六日台灣高等法院第二審更審判決（九十六年度重上更(一)字
第五一號），提起上訴，本院判決如下：
    主  文
原判決關於駁回上訴人之訴暨該訴訟費用部分廢棄，發回台灣高
等法院。
    理  由
本件請求損害賠償事件，原告即上訴人係依合夥關係訴請同為合
夥人之被告即被上訴人賠償合夥事業之損害，其為訴訟標的之法
律關係對於共同訴訟之各人必須合一確定，故上訴人乙○○、丁
○○提起上訴，依民事訴訟法第五十六條第一款規定，及於未提
起上訴之同造當事人丙○、戊○○，應併列之為上訴人，合先敘
明。
次查上訴人主張：兩造合夥經營山輝名產行，約定財務由訴外人
李潓瑢負責，除存摺、印鑑章由李潓瑢保管外，被上訴人需用現
金時，應先經李潓瑢之同意，在訴外人即會計洪悅萍開具之提款
單上蓋章後，再由洪悅萍持至銀行領款存入上訴人指定之帳戶，
或在銀行前將現金交與上訴人戊○○。詎李潓瑢於民國九十二年
三月十一日前往台灣中小企業銀行建國分行查詢餘額，發現被上
訴人竟至該行謊稱存摺、印鑑遺失，辦理變更印鑑補領存摺，嗣
陸續查悉被上訴人以變更後之印鑑及補發之存摺，於九十二年三
月十三日至同年五月七日止陸續提領六百十五萬四千四百九十二
元，而侵占三百五十五萬四千四百九十二元。前開被上訴人逾越
權限冒領存款予以侵占之行為，已侵害合夥人公同共有之財產，
應如數返還以回復原狀等情。爰依合夥及侵權行為之法律關係，
求為命被上訴人給付三百五十五萬四千四百九十二元並加計法定
遲延利息之判決。（第一審為上訴人勝訴之判決，被上訴人不服
，提起第二審上訴，原審將第一審所為上訴人勝訴判決中超過七
十九萬二千三百十五元本息部分廢棄，改判駁回上訴人之訴，上
訴人就其敗訴部分，提起第三審上訴。其餘未繫屬本院部分，不
予贅述。）
被上訴人則以：山輝名產行登記為獨資，係伊個人獨資成立，山
輝食品有限公司（下稱山輝公司）始為兩造共同成立。縱兩造就
山輝名產行有合夥關係存在，惟既以伊獨資名義為登記，除伊以
外之合夥人即均為隱名合夥人，而隱名合夥之財產權屬於出名營
業人，上訴人不能主張公同共有及民法第一百八十四條、第六百
六十七條、第六百六十八條、第八百二十七條、第八百二十八條
之權利。伊為合夥事業經營者，提領山輝名產行之銀行存款，用
於合夥事業之經營，上訴人無由請求伊返還。又伊領取山輝名產
行帳戶內款項六百十五萬四千四百九十二元部分，業經檢察機關
及法院認定伊無侵占之事實在案等語，資為抗辯。
原審將第一審所為上訴人前開勝訴之判決中超過七十九萬二千三
百十五元本息部分予以廢棄，改判駁回上訴人該部分之訴，無非
以：上訴人主張被上訴人於九十二年三月七日至台灣中小企業銀
行建國分行申報山輝名產行，戶號00000000000 之存摺及印章遺
失，並聲請補發。嗣持補發之存摺向該行提領款項，計於同年三
月十三日提領四十萬四千四百九十二元、三月十四日提領一百萬
元、三月二十日提領一百萬元、三月三十一日提領二百萬元、四
月三日提領一百十五萬元、五月七日提領六十萬元，共提領六百
十五萬四千四百九十二元各情，為兩造所不爭。依兩造陳述及所
提證據資料暨證人洪悅萍、李潓瑢、張夢萱之證詞，足認上訴人
主張山輝名產行原係乙○○、丙○（實係李潓瑢出資而由丙○掛
名）、李國瑋、戊○○及被上訴人等五人，於八十九年七月間成
立合夥所經營，嗣改組為兩造合夥，而山輝名產行之銀行存摺、
印鑑章原由李潓瑢保管，被上訴人未經合夥人全體同意或授權，
私自變更該印鑑並申請補發存摺後，陸續提領上開款項之事實，
堪予採信，被上訴人顯係違反合夥事業授權範圍，擅自提領合夥
財產。次查被上訴人逾越授權範圍所提領之款項，其中九十二年
三月十三日提領之四十萬四千四百九十二元部分，係用於山輝名
產行暨山輝公司之經營，為上訴人所不爭執。而同年月三十一日
提領之二百萬元部分，主要係預備繳納山輝名產行與山輝公司之
九十年度至九十二年度營利事業所得稅暨營業稅之用，亦有財政
部台北市國稅局營利事業所得稅結算稅額繳款書（自行繳納）、
營業稅繳款書、營利事業所得稅核定稅額繳款書可稽。且於九十
二年五月十三日繳納九十一年度山輝名產行與山輝公司之營利事
業所得稅結算稅額三萬一千六百二十四元及八十四萬四千八百二
十九元；同年月十五日繳納九十二年三－四月山輝名產行與山輝
公司之營業稅二十四萬九千九百九十六元及八萬一千二百三十六
元。合計被上訴人提領之上開二百萬元用以支付相關事業所得稅
等金額僅一百二十萬七千六百八十五元部分，為上訴人所不爭，
尚有七十九萬二千三百十五元遭被上訴人侵占使用，自應返還與
上訴人。被上訴人於九十二年四月三日提領之一百十五萬元部分
，查山輝名產行與山輝公司之日記賬帳冊，業經乙○○、丁○○
、丙○等人於庭外與被上訴人查核，結果認該帳目係被上訴人經
營山輝名產行與山輝公司之用。且日記賬帳冊確實、無誤。參諸
乙○○寄予被上訴人之存證信函載稱：經與丁○○、丙○兩位股
東研議結果…於九十四年四月八日起，由本股東與蔡股東施行核
對九十二年三月八日至同年四月三十日之日報表（財務報表）屬
實，盈餘為一百三十一萬七千三百八十七元整無誤等語。已難認
被上訴人有侵占該一百十五萬元之情事，況依乙○○逐頁簽名之
日記帳所載內容可知，關於被上訴人提領該一百十五萬元，除給
付導遊佣金及獎金外，主要係預備支付山輝名產行與山輝公司於
九十二年四月五日發放之九十二年三月份員工薪津八十一萬九千
七百七十八元之用，是以被上訴人提領該一百十五萬元係用於經
營合夥事業，至為灼然。上訴人主張此筆款項遭被上訴人盜用，
並不可採。綜上所述，本件被上訴人盜用兩造合夥事業之金額為
七十九萬二千三百十五元。上訴人依侵權行為法則請求被上訴人
給付該款本息，洵屬正當，應予准許。逾上開金額部分，則乏依
據，不應准許等詞，為其判斷之基礎。
惟查被上訴人於九十二年三月三十一日提領之二百萬元，於同年
四月二十九日即遭台灣台北地方法院假扣押，業經被上訴人自承
在卷（見原審更(一)卷第一四一頁）。該款能否於同年五月間用以
繳交山輝名產行與山輝公司之稅款，尚非無疑。則上訴人主張九
十二年五月間繳交之山輝名產行與山輝公司稅款，係被上訴人於
九十二年四月三十日所提領之二百萬元，似非全無依據。乃原審
未詳加查明勾稽，遽認被上訴人於九十二年三月三十一日提領之
二百萬元，其中一百二十萬七千六百八十五元用以繳交山輝名產
行與山輝公司稅款，自嫌速斷。又被上訴人於九十二年四月三日
提領之一百十五萬元部分，依山輝名產行與山輝公司之日記賬帳
冊記載，僅由蔡姓及張姓人士簽字，已難認業由乙○○、丁○○
、丙○等人會同被上訴人查核無誤。又被上訴人寄發予乙○○之
存證信函載稱係與丁○○、丙○研議，與蔡股東核對字樣。所稱
研議、核對之人亦與簽名於日記賬帳冊之蔡姓及張姓人士不同，
能否執以證明該帳冊已經全體合夥人查核無誤，自值深究。原審
徒據上開帳冊及存證信函，即為上訴人不利之判決，尤屬可議。
上訴論旨，指摘於其不利之此部分原判決為不當，求予廢棄，非
無理由。
據上論結，本件上訴為有理由。依民事訴訟法第四百七十七條第
一項、第四百七十八條第二項，判決如主文。
中    華    民    國  九十七  年    八    月  二十八  日
                      最高法院民事第四庭
                          審判長法官  許  朝  雄
                                法官  陳  淑  敏
                                法官  鄭  玉  山
                                法官  黃  義  豐
                                法官  黃  秀  得
      本件正本證明與原本無異
                                      書  記  官
中    華    民    國  九十七  年    九    月    八    日
                                                      Ｑ


司法院資訊處製作；財團法人民間司法改革基金會備份。
